臺灣彰化地方法院刑事裁定
111年度聲字第350號
異  議  人  
即  受刑人  李忠哲



上列異議人即受刑人因違反毒品危害防制條例案件，對於臺灣臺
中地方檢察署檢察官執行之指揮（108年度執助鑑字第1889號）
聲明異議，本院裁定如下：
    主  文
異議駁回。
    理  由
一、異議人即受刑人李忠哲（下稱受刑人）異議意旨略以：
　㈠受刑人因違反毒品危害防制條例案件，經本院以105年度訴字
    第681號判決判處有期徒刑5年6月，上訴後迭經臺灣高等法
    院臺中分院以107年度上訴字第729號判決、最高法院以108
    年度台上字第1566號判決駁回上訴確定，現於法務部○○○○○○
    ○執行中。
　㈡受刑人前因犯通姦罪，經臺灣高雄地方法院以102年度簡字第
    1780號判處有期徒刑4月確定，其於此案有期徒刑執行完畢
    後，5年內再犯上揭違反毒品危害防制條例案件，因而經本
    院認定為累犯，依法加重其刑。
　㈢惟通姦罪業經司法院大法官會議以釋字第791號解釋宣告違憲
    ，嗣經立法院三讀通過刪除刑法第239條規定，自不得認定
    受刑人為累犯。而且累犯認定影響受刑人假釋權益甚鉅，需
    服刑逾3分之2，即3年8月始得報請假釋，受刑人服刑期間表
    現良好，努力學習技藝，家中尚有年邁雙親及幼子，倘若服
    刑逾3年8月始得報請假釋，顯然刑罰過苛，罪責失衡，侵害
    人權，更不利更生回歸社會。因此，原執行指揮書備註欄累
    犯之認定，顯有違誤，應當撤銷，另為適法處置。
二、按：
  ㈠受刑人或其法定代理人或配偶以檢察官執行之指揮為不當者
    ，得向諭知該裁判之法院聲明異議。刑事訴訟法第484條定
    有明文。
  ㈡行為後法律有變更者，適用行為時之法律。但行為後之法律
    有利於行為人者，適用最有利於行為人之法律。處罰之裁判
    確定後，未執行或執行未完畢，而法律有變更，不處罰其行
    為者，免其刑之執行。刑法第2條第1項、第3項規定可參。
    申言之：
　　1.所謂行為後法律有變更，須比較是否有利於行為人者，是
      指行為人行為後至法院裁判時，法律已有變更，而且不論
      變更前、後都要處罰，法院於裁判時始應比較變更後的法
      律是否有利於行為人。
　　2.如果行為人行為後至法院裁判時，法律變更為不處罰其行
      為，則法院應依刑事訴訟法第302條第4款規定，諭知免訴
      之判決；如果遲至處罰之裁判確定後，法律才變更為不處
      罰其行為，則未執行或執行未完畢之案件，依刑法第2條
      第3項規定，免其刑之執行；這些情況都和刑法第2條第1
      項的新舊法比較無關。
　　3.至於處罰之裁判執行完畢後，法律才變更為不處罰其行為
      者，基於法安定性之原則，除非法律變更例外有溯及既往
      之規定，否則並不會動搖原先處罰之裁判及已執行完畢之
      效力。這個情況也和刑法第2條第1項的新舊法比較無關。
　㈢按司法院依人民聲請所為之解釋，對聲請人據以聲請之案件
    ，亦有效力；再者，確定終局裁判所適用之法律或命令，或
    其適用法律、命令所表示之見解，經司法院依人民聲請解釋
    認為與憲法意旨不符，其受不利確定終局裁判者，得以該解
    釋為再審或非常上訴之理由，已非法律見解歧異問題，分別
    經司法院大法官會議以釋字第177、185號解釋在案。
  ㈣司法院大法官會議於民國109年5月29日作成釋字第791號解釋
    並公布之，揭示：刑法第239條規定「有配偶而與人通姦者
    ，處1年以下有期徒刑。其相姦者亦同」，對憲法第22條所
    保障性自主權之限制，與憲法第23條比例原則不符，應自本
    解釋公布之日起失其效力。釋字第791號解釋宣告刑法第239
    條通（相）姦罪刑規定，對憲法第22條所保障性自主權之限
    制，與憲法第23條比例原則不符，係權衡現時生活價值觀念
    變遷之時代性所為之利益協調整合，此觀該解釋之理由書說
    明略以「隨著社會自由化與多元化之發展，參諸當代民主國
    家婚姻法制之主要發展趨勢，婚姻關係中個人人格自主（包
    括性自主權）之重要性，已更加受到肯定與重視，而婚姻所
    承載之社會功能則趨於相對化」等旨，闡釋風移俗易，法與
    時轉，社會變遷導致規範調整更易之必要性即明。司法院大
    法官解釋宣告法律違憲失效，例外對聲請人據以聲請解釋之
    原因案件賦予溯及效力，目的無非係使該個案可利用現有訴
    訟程序以為非常救濟，寓有特別獎勵意味，以肯定其對維護
    憲法之貢獻。此有最高法院110年度台非字第13號判決意旨
    可參。
三、經查：
  ㈠受刑人李忠哲於104年11月17日以欺瞞使人施用第三級毒品，
    經本院以105年度訴字第681號判決諭知「李忠哲以欺瞞使人
    施用第三級毒品，累犯，處有期徒刑伍年陸月」，上訴後迭
    經臺灣高等法院臺中分院以107年度上訴字第729號判決、最
    高法院以108年度台上字第1566號判決駁回上訴確定等情，
    有臺灣高等法院被告前案紀錄表及上述各該判決書在卷可憑
    。本院既為諭知裁判主刑之法院，受刑人向本院聲明異議，
    程式即屬合法。
  ㈡受刑人李忠哲於上述案件犯罪前，於101年11月24日犯通姦罪
    ，經臺灣高雄地方法院以102年度簡字第1780號判處有期徒
    刑4月確定，於102年10月11日易科罰金執行完畢等情，有臺
    灣高等法院被告前案紀錄表及上述判決書在卷可參。從而，
    受刑人是在有期徒刑執行完畢5年內，再犯以欺瞞使人施用
    第三級毒品罪（即法定本刑有期徒刑以上之罪），核屬累犯
    ，並無訛誤。
  ㈢司法院大法官會議於109年5月29日作成釋字第791號解釋並公
    布之，宣告刑法第239條「有配偶而與人通姦者，處1年以下
    有期徒刑。其相姦者亦同」之規定違憲，自解釋公布之日起
    失其效力。換言之，刑法第239條通（相）姦罪自109年5月2
    9日起失效。受刑人所犯通姦罪，早在102年10月11日執行完
    畢，而且自其犯通姦罪時起至偵查、審理、執行完畢為止，
    依然都是有效的法律。況且，釋字第791號之聲請釋憲人民
    ，包含林建宏（確定案號：臺灣高等法院高雄分院107年度
    上易字第350號）、林志宏（確定案號：臺灣高等法院臺中
    分院108年度上易字第1237號）、林庭安（確定案號：臺灣
    高等法院高雄分院107年度上易字第427號）、林郁芸（確定
    案號：臺灣高等法院臺中分院108年度上易字第547號）、詹
    民進和羅秀燕（確定案號：臺灣新北地方法院102年度簡上
    字第97號）、周方慰（確定案號：臺灣高等法院107年度上
    易字第1071號），此經憲法法庭網頁公告甚明，並經本院查
    核無誤。依前述說明，只有這些聲請人民才可以據以請求非
    常救濟，檢察總長亦得為之提起非常上訴，例外地對聲請人
    據以聲請解釋之原因案件賦予溯及效力。受刑人既然不在釋
    字第791號解釋聲請釋憲人民之列（就算是，也要先經過非
    常救濟程序推翻判決效力），而且釋字第791號解釋沒有溯
    及既往地宣告通姦罪失效，受刑人所犯通姦案件裁判及執行
    完畢之效力，自然不會因之動搖，更與刑法第2條第1項所定
    新舊法比較原則無關。
  ㈣另外，受刑人倘若不服行政機關不予假釋之決定者，其救濟
    有待立法為通盤考量決定之。在相關法律修正前，由行政法
    院審理。此經司法院大法官會議以釋字第691號解釋甚明。
    嗣監獄行刑法第134條依解釋意旨而有修正，其修正理由明
    揭：「依司法院釋字第691號解釋意旨，行政機關不予假釋
    之決定具有行政行為之性質，爰於本條明定受刑人對於廢止
    假釋、不予許可假釋或撤銷假釋之處分不服等爭議循行政訴
    訟途徑予以救濟。又受刑人就是否假釋並無請求權，而屬行
    政機關之職權決定，爰以撤銷訴訟類型救濟之，並於第2項
    規範得提起確認處分違法或無效訴訟之情形。另為避免案件
    過度集中特定法院，爰規定以監獄所在地或執行保護管束地
    之地方法院行政訴訟庭為管轄法院，並依行政訴訟法簡易訴
    訟程序審理，俾符及時救濟之意旨」。足見受刑人對於不予
    許可假釋之處分不服時，終應循（注意復審前置）行政訴訟
    救濟，而非刑事訴訟法之執行異議。
  ㈤綜上所述，受刑人以欺瞞使人施用第三級毒品乙案，案經確
    定送執行，臺灣臺中地方檢察署檢察官（受臺灣彰化地方檢
    察署囑託代執行）依據本院判決主文諭知內容，以108年執
    助鑑字第1889號執行指揮書執行，記載罪名、刑期、刑期起
    算日、執行期滿日、備註為累犯等內容（詳卷附執行指揮書
    影本），皆無違誤之處，亦無不當可言，執行檢察官更無權
    力逾越有效裁判的主文，逕認受刑人非屬累犯而不加以註記
    於指揮內容。受刑人以通姦罪嗣經宣告違憲失效，目前在監
    執行之案件已非累犯，指摘檢察官執行指揮書不應註記其為
    累犯，以免影響其假釋時程云云，其異議為無理由，應予駁
    回。
四、依刑事訴訟法第486條，裁定如主文。
中　　華　　民　　國　　111 　年　　4 　　月　　6 　　日
                    刑事第二庭  法  官  王祥豪  
以上正本證明與原本無異。
如不服本裁定，應於裁定送達後五日內向本院提出抗告狀(須附
繕本 )。
中　　華　　民　　國　　111 　年　　4 　　月　　6 　　日
                                書記官  吳芳儀